# Diskussion
Das Ziel eines jeden Modells ist es, gewisse Aspekte der realen Welt adäquat nachzubilden. Mit der Validierung wird überprüft, ob dies gelungen ist. Dazu werden hier zwei unterschieldiche Ansätze verfolgt. Die qualitative Validierung fokussiert auf das konzeptionelle Modell und stütz sich auf die Meinung von Experten ab. In diesem Fall wird die generelle Funktionsweise des Modells in Textform einer Expertin vorgelegt.

Die quantitative Validierung hingegen vergleicht Messdaten aus der realen Situation mit den Äquivalenten aus dem Modell. Die einzigen Messdaten, welche vorliegen, sind die Zahlen aus den Fangaktionen. Während die Daten für das Jahr 2021 bereits für die Kalibrierung genutzt wurden, dienen die Fangzahlen aus dem Jahr 2022 für die Validierung.

## Qualitative Validierung {#valiQuali}

Die Rückmeldung der Experten auf das konzeptionelle Modell ist positiv. Als grösste Unsicherheit wird die Modellierung der Wanderungen benannt. Hier wird empfohlen eine Sensitivitätsanalyse durchzuführen um die Auswirkungen unterschiedlicher Wanderdistanzen zu testen. Die Wanderung wird im Modell von zwei Werten bestimmt, welche sich gegenseitig ergänzen. Dies ist der Parameter `migration_time`, welcher die Dauer der Wanderung in Tagen bestimmt, und die Wandergeschwindigkeit im Metern/Tag, welcher im Modell fix eingegeben wurde. Der Parameter `migration_time`wurde so kalibriert, dass die Anzahl besetzter Gewässer nicht zu gross wird (siehe Kapitel \@ref(kaliDauer)). Eine Sensitivitätsanalyse dieser Parameter würde also die Validität des Modells direkt beeinflussen und wurde deswegen verworfen.

## Quanitative Validierung

Die Validität des Modells wird hier anhand der Fangzahlen aus dem Jahr 2022 überprüft. Die Fangzahlen sind in Tab. \@ref(tab:tablecatches) zusammengefasst, im Jahr 2022 wurden demnach `r sum(adu22tot$Anzahl)` adulte Kammmolche gefangen. Die im Modell gefangenen Tiere sind in der Abbildung \@ref(fig:val) ersichtlich. Für diese Auswertung wurden die Resultate von beiden Modelldurchgängen verwendet. In jedem Durchgang wurde das Modell für die drei Fangwahrscheinlichkeiten jeweils 5 Mal durchgeführt. Insgesamt sind hier 30 Datensätze verarbeitet. Die gestrichelte Linie zeigt die tatsächlich gefangenen Tiere an. Wie unschwer zu erkennen ist, werden im Modell viel weniger Tiere gefangen als in echt. 

```{r val, echo=FALSE, fig.cap="Gefangene Kammmolche im Jahr 2022 über alle Modellläufe", out.width="60%"}
graph_val

```

Bei den Durchläufen mit Fangwahrscheinlichkeit von `80%` und `95%` liegen die Fangzahlen zwischen `r min(data_tot$data_catch_diff[data_tot$data_catch_prob > 0.7])` und `r max(data_tot$data_catch_diff[data_tot$data_catch_prob > 0.7])` gefangenen Tiere. Das sind ungefähr die Hälfte der tatsächlich gefangenen Tiere.
Das Modell kann aufgrund dieser Ergebnisse **nicht** als valide eingestuft werden. Dies ist nicht zwingend darauf zurückzuführen, dass die grundsätzliche Mechanik im Modell nicht korrekt ist, sondern kann mehrere Ursachen haben:

1. Das Modell ist schlecht kalibriert
2. Der Mechanismus, wie im Modell Tiere gefangen und gezählt werden, funktioniert nicht korrekt
3. Die Entwicklung und Ausbreitung der Kammmolche ist schlecht modelliert
4. Unbekannte, technische Probleme

Die Kalibration kann überprüft werden, indem die modellierten Fangzahlen 2021 angeschaut werden. Die Grafik in Abbildung \@ref(fig:val2) zeigt die modellierten Fangzahlen aus dem Jahr 2021. Auch hier zeigt die gestrichelte Linie die tatsächliche Anzahl gefangener, adulter Kammmolche im Jahr 2021. 

```{r val2, echo=FALSE, fig.cap="Gefangene Kammmolche im Jahr 2021 über alle Modellläufe", out.width="60%"}
graph_val2

```

Im ersten Fangjahr werden, vor allem in den Szenarien mit den höheren Fangwahrscheinlichkeiten, die tatsächlichen Fänge sehr gut widergegeben. Der Schwankungsbereich ist zwar gross (80%: `r min(data_tot$data_catch_2021[data_tot$data_catch_prob==0.8])` - `r max(data_tot$data_catch_2021[data_tot$data_catch_prob==0.8])`). In den meisten Durchgängen mit Fangwahrscheinlichkeit von `80%` oder mehr liegen die Fangzahlen 2021 jedoch deutlich über `1000` Stück. Mit einer Fangwahrscheinlichkeit von 80% wurden 2021 im Minimum `r min(data_tot$data_catch_2021[data_tot$data_catch_prob==0.8])` Tiere  gefangen. Die für das Jahr 2022 ausgewiesenen Zahlen liegen hier deutlich tiefer. Der Median 2022 bei 80% Fangwahrscheinlichkeit liegt bei `r median(data_tot$data_catch_diff[data_tot$data_catch_prob==0.8])` und für 95% bei  `r median(data_tot$data_catch_diff[data_tot$data_catch_prob==0.95])`. Der Median liegt hier also in dem Bereich der minimalen Fänge 2021. Eine schlechte Kalibration kann als Ursache für die ungenügende Validation auschgeschlossen werden.

Bei der Betrachtung der Fangzahlen auf der Zeitachse (siehe Abbildung \@ref(fig:val3)), fallen die regelmässigen Schwankungen ins Auge. Die Fangzahlen brechen in regelmässigen Abständen stark ein und erholen sich innert einiger Jahre wieder. Es entstehen zyklische Schwankungen mit einer Frequenz zwischen fünf und zehn Jahren. In der Grafik in Abbildung \@ref(fig:val3) sind die Fänge aus allen Modelldurchläufen mit der Fangwahrscheinlichkeit `80%` und `95%` dargestellt. Die ausgezogene Linie zeigt den Mittelwert aller Modelldurchläufe und der graue Bereich die Spanne der gefangenen, adulten Kammmolche pro Jahr.

```{r val3, echo=FALSE, fig.cap="Zeitreihe der Fangzahlen der Szenarien mit 80% und 95% Fangwahrscheinlichkeit"}
graph_val_year

```


Auffällig in der Darstellung der zeitlichen Verläufe sind neben den zyklischen Schwankungen ist auch die Tatsache, dass die einzelnen Modelldurchläufe recht ähnliche Werte und Muster produzieren. Die spitzen der Schwankungen laufen sehr spitz zu, was darauf hindeutet, dass in allen Modelldurchläufen die Spitzen im gleichen Zeitraum auftreten. Die Fangzahlen in Tab. \@ref(tab:tablecatches) deuten nicht darauf hin, dass im realen Ökosystem ebenfalls ähnliche Schwankungen auftreten. Obwohl hier nur Daten aus zwei Jahren vorliegen, muss davon ausgegangen werden, dass die Population keine solche Schwankungen aufweist. Auch in der Literatur sind keine Hinweise auf ausgeprägte Populationsschwankungen zu finden. 


```{r val-alle, echo=FALSE, fig.cap="Verläufe der Kammmolchpopulation über den ganzen Zeitraum", fig.show="hold", out.width="50%"}
graph_val_sim_1
graph_val_sim_2

```

Die Grafiken in Abbildung \@ref(fig:val-alle) zeigen die Anzahl adulter Kammmolche in sämtlichen Modelldurchläufen als separate Linie. In der linken Grafik sind die Resultate aus der ersten Modellversion abgegbildet, in welcher nur in bestimmten Gewässern bekämpft wird. Die rechte Grafik zeigt die Resultate aus der zweiten Version, wo in allen Gewässern Kammmolche abgefangen werden. Durch die separate Darstellung der einzelnen Modelldurchläufe kann abgeschätzt werden, ob die Zyklen zufällig entstehen oder auf eine Mechanik im Modell zurückzuführen sind. In ausnahmslos allen Durchläufen gibt es Spitzen in den beiden Jahren 2016 und 2021. Das ist noch bevor die Bekämpfung gestartet wird und beide Modellversionen die gleiche Voraussetzung haben. Die Modellversion mit der verstärkten Bekämpfung (rechte Grafik) zeigt auch über den restlichen Modellraum sehr ausgeprägte Spitzen. In der ersten Modellversion liegen die  Spitzen nicht exakt aufeinander. Wenn einzelne Linien betrachtet werden, sind aber auch dort die zyklischen Schwankungen sichtbar. Daraus kann gefolgert werden, dass die Schwankungen sehr wohl aus einer Mechanik im Modell entspringen, da sie offensichtlich nicht zufällig sind. Die Quelle ist aber nicht in der Bekämpfung zu suchen. 

Oszillationen kommen in Modellen mit verzögerten Rückkoppelungsmechanismen vor ("Bull whip Effect"). Der Effekt beruht darauf, dass ein Wert von einem anderen abhängt, die Abhängigkeit aber mit einer Zeitverzögerung eintritt. Das kann zu einer Überreaktion führen. Das Modell weist auf den ersten Blick keine zeitverzögerten Rückkoppelungen auf. Der Ursprung der Oszillation muss einen Einfluss auf die Anzahl adulter Kammmolche haben. Also kommt dafür wahrscheinlich ein Prozess bei der Berechnung der Sterblichkeit oder bei der Fortpflanzung in Frage. Die Fortpflanzung basiert auf einfachen Regeln, welche immer zum Zeitpunkt des Eierlegens angewendet werden. Eine Zeitverzögerung ist hier nicht feststellbar und die externen Abhängigkeiten beschränken sich auf die Anwesenheit des anderen Geschlechts. Die Sterberate ist in den meisten Fällen ebenfalls sehr einfach gehalten und weist keine Abhängigkeiten auf. Die Ausnahme dürfte die Ursache für die Oszillationen sein: die dichteabhängige Sterblichkeit der Larven. Dieser Prozess ist so konzipiert, dass die Sterblichkeitsrate nicht kontinuierlich angewendet wird sondern erst am Ende der Larvalphase. Zudem sind hier viele Individuuen davon betroffen. In dieser Phase werden die Individuuen nicht einzeln gerechnet sondern in Gruppen, welche alle die gleiche Mutter und das gleiche Alter aufweisen. Ein genauer Beschrieb des Prozesses ist Kapitel \@ref(dichtesterb) zu finden. Zu dem Zeitpunk, an welchem die Sterblichkeit auf die Larven angewendet wird, befinden sich möglicherweise sehr viele Tiere aus mehreren Gruppen im Gewässer. Das dürfte mitunter dazu führen, dass alle Larven der ganzen Gruppe sterben. Das könnte dazu führen, dass Abwechslungsweise sehr viele und sehr wenige Larven das nächste Stadium erreichen.
Ein weiteres Experiment bestätigt diese Theorie teilweise. In einer weiteren Modellversion, wird die Dichteabhängigkeit abgestellt und einen fixen Wert von 95% für die Sterblichkeit der Larven definiert. Zudem werden weitere Einstellungen vorgenommen: Bekämpfung der Kammmolche nur in den vorbestimmten Gewässern, Fangwahrscheinlichkeit für die Kammmolche ist `80%`. Das Modell ist dadurch nicht mehr kalibriert und kann keine glaubhaften Resultate liefern, das Experiment dient hier lediglich dazu die Ursache der Oszillation zu finden. Für dieses Experiment wird das Modell nur einfach durchgeführt und nur bis ins Jahr 2039 laufen gelassen. In \@ref(fig:val-kontr) sind die Anzahl adulter Kammmolche in diesem Durchlauf mit einem vergleichbarer Simulation aus den Resultatdurchgängen aufgetragen. Die ausgewählte Simulation ist ebenfalls mit der Modellversion 1 (Bekämpfung nur in spezifischen Gewässern) und der Fangwahrscheinlichkeit von `80%`.


```{r val-kontr, echo=FALSE, fig.cap="Vergleich zwischen einem Simulationsdurchgang und dem Kontrolllauf ohne Dichteabhängigkeit"}
graph_dichte

```

Die Oszillationen scheinen tatsächlich abzunehmen. Die schwarze Linie zeigt das Ergebnis aus den Resultaten und weist in regelmässigen Abständen ausgeprägte Spitzen auf. Die grüne Linie stammt aus diesem Experiment und ist viel glatter. Die Schwankungen erscheinen etwas weniger regelmässig und sanfter.

Die Oszillation hat ihren Ursprung also mindestens teilweise in Prozess der dichteabhängigen Sterblichkeit der Larven. 
Allerdings ist das Verhalten des Modells auch in anderen Aspekten stark verändert. Mit der festen Larvensterblichkeit verläuft das Wachstum der Kammmolchpopulation viel gleichmässiger und offenbar exponentiel. Die dichteabhängige Sterblichkeit führt hier zu einer volatileren, unbeständigerer Entwicklung mit starken Schwankungen nach oben und nach unten.

## Wanderungen

Zudem sind die Wanderungen sehr einfach modelliert und entsprechen vermutlich nicht der Realität. Im Modell wandern die Kammmolche gleich schnell und gleich lang, unabhängig vom Gelände und von der Bodenbedeckung. Es ist jedoch anzunehmen, dass die Amphibien sich in schattiger Umgebungen (Wald, Gehölze, Gräben, ...) länger aufhalten und weiter wandern können. Ebenso ist es einleuchtend, dass die Steigung einen Einfluss auf das Wanderverhalten ausübt. Die Wanderungen sind aber zu wenig detailliert erforscht, und es können keine adäquaten Annahmen für das Modell erstellt werden.

## Umweltfaktoren
Im Modell gänzlich unberücksichtigt bleiben Umweltfaktoren. Es werden nicht alle Gewässer gleich schnell und dicht besiedelt. Der Bewuchs innerhalb der Gewässer spielt sicher eine Rolle, da die Kammmolch-Weibchen die Eier in Blätter von Unterwasserpflanzen einrollen (QUELLE). Für die Fortbewegung ausserhalb der Gewässer sind sicherlich auch Mikrohabitate massgebend. Verstecke, Bewuchsdichte und Bodenbeschaffenheit spielen möglicherweise eine wichtige Rolle in der Entscheidung in welche Richtung und wie weit ein Kammmmolch sich fortbewegt. Zusätzlich sind die Einflüsse des Wetters zu nennen. In aussergewöhnlich niederschlagsreichen Jahren iust die Fortbewegung an Land sicherlich für Amphibien einfacher als in sehr trockenen Jahren. Solche eher seltenen  Wetterereignisse könnte in der Verbreitung von Kammmolchen ein wichtige Rolle spielen.

Die möglichen Einflussquellen sind zahlreich. Oft ist unbekannt ob überhaupt ein Zusammenhang besteht wie stark dieser Zusammenhang ist. Aufgrund der grossen Unsicherheit wurden Umweltfaktoren hier gänzlich ignoriert.
