---
title: "Literatur zusammenfassung"
author: "Philipp Franke"
date: "2023-01-28"
output:
  pdf_document: default

bibliography: literatur.bib
---

<!-- Einführung Rmarkdown Unigis: https://unigis-salzburg.github.io/Opt_AppDev-R/
Installation TinyTex:
 ```install.packages('tinytex')
 tinytex::install_tinytex()
 install.packages('rmarkdown')
 ```
-->

```{r setup, include=FALSE}
knitr::opts_chunk$set(echo = TRUE)
```

```{r, include=FALSE}
options(tinytex.verbose = TRUE)
```

# Literatur
## 1.
südliche populationsgrenzen von zwei molcharten. wassertemperatur inziziiert fortpflanzung.
* (i) how do the population dynamics of these two populations vary over their breeding period?
* (ii) How do environmental covariates (i.e., ground and water temperature, precipitation and photoperiod) affect the breeding-migration patterns in each species? And
* (iii) do individual traits, such as sex, body condition and body size (which can be considered a proxy for fecundity) influence these breeding-migration patterns? [@mettouris2018breeding]

## 2.
nördliche KM kommen jedes Jahr ins Fortpflanzungsgewässer. Erwachsen mit >2 Jahren (nur wenn schnell gewachsen) sind eher mit 3 oder 4. Überleben zwischen den Jahren zwischen 33-57 Prozent [@arntzen1993six]

## 3.
Untersuchungen in Bonn, 3 natürliche Weiher, 3 neu geschaffene, Weiher eingezäunt mit "drift fences"
adulte sind sehr weiher-treu (von 132 gefangenen adulten werden 83 = 63% wieder gefangen, 1 davon NICHT im gleichen Gewässer), juvenile wandern <860m. 176 junge markiert --> 35 wiedergefangen in 10-860m Distanz, 17 in terrestrischen Fallen in der Umgebung zw 10 und 60m Distanz nach 4 Tagen (mittelwert), 7 junge im Waldrand gefangen 120 - 240 m nach 11 Tagen (mittelwert), 13 in zäune rund um andere Gewässer in 300 - 860m nach 23 Tagen (Mittelwert) [@kupfer2000population]

## 4. {#lit4}
```{r wanderdistanzen, echo=FALSE}
tier_Nr <- c(1,1,2,3,4,1,2,3,4,5)
fangort <- c('Gew1','Waldrand','Gew3','Gew1','Gew2','Gew2','Gew3','GewD','Gew1','Gew2')
wiederfangort <- c('Waldrand','Gew1','GewC', 'Gew2','GewD', 'Waldrand','GewD', 'Gew2', 'GewB', 'GewD')
distanz <- c(950,950,1140,860,430,240,530,430,1290,430)
tage <- c(30,24,257,388,333,35,65,29,413,333)
tab<-cbind(tier_Nr, fangort, wiederfangort,distanz,tage)
knitr::kable(tab,caption='Relative Wanderleistung adulter (subadulter) Triturus cristatus',label='tab:wanderdistanzen')
```
Mittlere Wanderdistanz gemäss \@ref(tab:tab:wanderdistanzen), beschrieben in \@ref{lit4}:
```{r mittlere_wanderdistanz,echo=FALSE, collapse=TRUE}
mean(distanz)
```
[@kupfer1998wanderstrecken]

```{r a, fig.cap="The cars data.", echo=FALSE}
plot(cars)
```

See Figure \@ref(fig:a).

# Literaturverzeichnis