---
title: "Literatur zusammenfassung"
author: "Philipp Franke"
date: "2023-01-28"
output:  bookdown::pdf_document2

bibliography: literatur.bib
---

<!-- Einführung Rmarkdown Unigis: https://unigis-salzburg.github.io/Opt_AppDev-R/
Installation TinyTex:
 ```install.packages('tinytex')
 tinytex::install_tinytex()
 install.packages('rmarkdown')
 ```
-->

```{r setup, include=FALSE}
knitr::opts_chunk$set(echo = TRUE)
```

```{r, include=FALSE}
options(tinytex.verbose = TRUE)
```

# Literatur: Biologie
## 1.
südliche populationsgrenzen von zwei molcharten. wassertemperatur inziziiert fortpflanzung.
* (i) how do the population dynamics of these two populations vary over their breeding period?
* (ii) How do environmental covariates (i.e., ground and water temperature, precipitation and photoperiod) affect the breeding-migration patterns in each species? And
* (iii) do individual traits, such as sex, body condition and body size (which can be considered a proxy for fecundity) influence these breeding-migration patterns? [@mettouris2018breeding]

## 2.
nördliche KM kommen jedes Jahr ins Fortpflanzungsgewässer. Erwachsen mit >2 Jahren (nur wenn schnell gewachsen) sind eher mit 3 oder 4. Überleben zwischen den Jahren zwischen 33-57 Prozent [@arntzen1993six]

## 3.
Untersuchungen in Bonn, 3 natürliche Weiher, 3 neu geschaffene, Weiher eingezäunt mit "drift fences"
adulte sind sehr weiher-treu (von 132 gefangenen adulten werden 83 = 63% wieder gefangen, 1 davon NICHT im gleichen Gewässer), juvenile wandern <860m. 176 junge markiert --> 35 wiedergefangen in 10-860m Distanz, 17 in terrestrischen Fallen in der Umgebung zw 10 und 60m Distanz nach 4 Tagen (mittelwert), 7 junge im Waldrand gefangen 120 - 240 m nach 11 Tagen (mittelwert), 13 in zäune rund um andere Gewässer in 300 - 860m nach 23 Tagen (Mittelwert) [@kupfer2000population]

## 4.
```{r tab_wdist, echo=FALSE}
tier_Nr <- c(1,1,2,3,4,1,2,3,4,5)
fangort <- c('Gew1','Waldrand','Gew3','Gew1','Gew2','Gew2','Gew3','GewD','Gew1','Gew2')
wiederfangort <- c('Waldrand','Gew1','GewC', 'Gew2','GewD', 'Waldrand','GewD', 'Gew2', 'GewB', 'GewD')
distanz <- c(950,950,1140,860,430,240,530,430,1290,430)
tage <- c(30,24,257,388,333,35,65,29,413,333)
tab<-cbind(tier_Nr, fangort, wiederfangort,distanz,tage)
knitr::kable(tab,caption='Relative Wanderleistung adulter (subadulter) Triturus cristatus',label='wdist')
```
```{r, echo=FALSE}
dist_mean=mean(distanz)
```

Mittlere Wanderdistanz gemäss Tabelle \@ref(tab:wdist): `r dist_mean` Meter

[@kupfer1998wanderstrecken]

## 5. 
hybridisierende Arten **T.cristatus** & **T.marmoratus**, Arten kommen in Ihren Lebensräumen 'reinrassig' vor und in hybrider Zone. wenig fremde gene in reinrassigen LR.
[@arntzen1991restricted]

## 6. T.cristatus 20 Jahre Monitoring
langlebigkeit weibchen: 9.4 +-2.4 Jahre, Männchen 8.8 +-2.1 Jahre. max W 19a, max M 15a.Grösste Körperlänge nach 40.22 +- 4.37 Monaten (Männchen) und 40.77+-4.52 Monaten (Weibchen)
Abwanderung beobachtet nur von 8 adulten Männchen und 4 adulten Weibchen, 76.92 davon zwischen Teich B und C nachdem Goldfische entfernt. Max distanz: 2039 Meter luftlinie (zwei Männchen). Keine signifikanten Unterschiede zwischen Männchen und Weibchen in abwanderungsdistanzen.
[@mori2017twenty]

## 7. eDNA Metabarcoding
Resultate aus Allschwil, Herkunft
Aussetzung ist mindestens 7 jahre alt (erster Photoverdacht 2012) und anhand der Genetik
[@dufresnes2019early]


## 8.
low dispersal rate of t.carn.
Schätzung von überlebensrate und wanderungen mit model. 20 Jahre fang-wiederfang
sowohl wiederfangquote, sterberate als auch abwandern ist höher in geringeren Dichten. Zuwandern ist höher in höheren dichten.
geschlechterabhängige ausbreitungsrate
ABER: negativ dichteabhängige wachstumsrate der Population. je dichter desto weniger jungtiere
[@https://doi.org/10.1111/1365-2656.12906]

## 9. Msc. Thesis Schwizer, Herzogenmatt
wöchentliche Sommer überlebensraten brüter: 0.919 +/-0.0184, 0.93 +/-0.0111, 0.955 +/- 0.0227 (drei Weiherkomplexe)
Nichbtbrüter:   0.971 +/- 0.0375, 0.954 +/-0.0265, 0.957 +/-0.0398
wöchentliche Winterüberlebensrate beide Gruppen: 0.9994 +/-0.0016, 0.9998 +/-0.0009, 0.9976 +/-0.0031
generell höher für männchen als weibchen, Überleben für brüter weniger wahrscheinlich als für nichtbrüter.[@schwizer2007population]

## 10. 
Gemäss @sinsch2014movement sind diie Ausbreitung einer Population sowohl auf individueller Wanderverhalten, als auch auf ökologische Aspekte des Lebensraumes zu tun.

## 11. @sinsch2017wandern
Wenige Individuen wandern weit und sind so für die Ausbreitung der Populationen zuständig.Mit genetischen Analysen wird ein Genfluss und somit eine zumindest gelegentlicher Austausch von Individuuen zwischen Populationen nachgewiesen. Die übrlicherweise ermittelten Wanderdistanzen bei Kreuzkröten werden durch die genetischen Analysen um etwa Faktor 4 übertroffen.

## 12. südafrika guttural toad
@vimercati2021cost ursprünglich wurden neben den Adulten auch Eier und Kaulquappen gefangen, was nicht zum Rückgang der Population führte aber sehr teuer war. Der Einsatz von Kosten-Effizienz- Modellen verbesserte die Situation, da eingesetze Finanzen ins Verhältnis zu entfernten Individuen gesetzt werden konnten.

## 13. model kombiniert populationsdynamik und landschafts widerstand
@vimercati2017integrating

## 14. Wanderleistung
@jehle2007wanderleistung
Übersicht über Studien zur Wanderleistung von Amphibien generell. Schwanzlurche etwas kleinere Distanzen als Froschlurche. Juvenile stärker als adulte. Spricht von der Kennzahl Distanz, welche etwa ein Individuum pro Population und Jahr erreicht wird. Schwanzlurche 8-9 km. Triturus cristatus adulte: 293m (@stoefer2001zeitliche), juvenile ca. 500m (kupfer 1998).
Orientierung anhand mehrere redundanter Systeme (Landkarte, Hinweginformationen, Magnetfeld, olafktorische und optische Informationen). Hohe Brutgewässertreue, Rückweg wird auch gefunden, wenn keine Hinweginformationen vorhanden sind.


# Literatur: Modell
## @deangelis2014individual
Vorteile von ABM ist das definieren einer unbestimmten Anzahl von Regeln für das individuelle Verhalten. Dies ist mit Formel-basierten Ansätzen schwer und gar unmöglich:
Lokale Interaktionen zwischen Individuen und Populationen, individuelle Unterschiede, anpassungsfähiges Verhalten.



# Literaturverzeichnis