---
title: "Untersuchung der Dynamik einer Population der invasiven Italienischer Kammmolche (Triturus carnifex) in Allschwil und Überprüfung der Wirksamkeit von Bekämpfungsmethoden anhand eines agentenbasierten Modellansatzes"
author: "Philipp Franke"
date: "2023-02-07"
output:  bookdown::pdf_document2

bibliography: literatur.bib

toc-title: "Inhaltsverzeichnis"
---

<!-- Einführung Rmarkdown Unigis: https://unigis-salzburg.github.io/Opt_AppDev-R/
Installation TinyTex:
 ```install.packages('tinytex')
 tinytex::install_tinytex()
 install.packages('rmarkdown')
 ```
-->

```{r setup, include=FALSE}
knitr::opts_chunk$set(echo = TRUE)
```


```{r, include=FALSE}
options(tinytex.verbose = TRUE)
```

# Einleitung

## Eingeschleppte Arten
Eingeschleppte Arten gehören gemäss @clavero2005invasive zu den stärksten Gefährdungsursachen bei Tieren auf der roten Liste der IUCN. Dabei werden für 54% der untersuchten, ausgestorbenen Arten zumindest eine teilweise Ursache in standortfremden Arten ermittelt. @blackburn2019alien ermittelt invasive Spezies als Hauptursache für das Aussterben von 25.5% von kürzlich ausgestorbenen Pflanzenarten und 33.4% für die untersuchten Tierarten. Die effektive Bekämpfung von invasiven Species ist demnach eine notwendige Massnahme um dem Aussterben von Arten entgegen zu wirken.

Amphibien sind von Bestandesrückgängen betroffen. Die rote Liste der Amphibien der Schweiz [@schmidt2005rote] weist 70% der vorkommenden Amphibienarten (14 von 20) einen Gefähdrungsstatus zu. Gründe dürften im Landschaftswandel liegen [@schmidt2015amphibien]. Die Vorkommen von invasiven Spezies in Amphibienlebensräumen haben deshalb ein hohes Schadenpotential.

Im vorliegenden Fall treffen der heimische Nürdliche Kammmolch (Triturus cristatus) und der eingeführte Südliche Kammmolch (Triturus carnifex) aufeinander. Beide Arten sind auf der roten Liste der Schweiz als stark gefährdet eingestuft [@schmidt2005rote]. Während der Italienische Kammmolch natürlicherweise nur auf der Alpensüdseite vorkommt, besiedelt der Nördliche Kammmolch weite Teile Europas nördlich der Alpen. Die Alpen wirken als natürliche Barrieren. Die Vorkommen der südlichen Art auf der Alpennordseite sind in den meisten Fällen auf Verschleppungen zurückzuführe, einzig in einer schmale Kontaktzone östlich der Alpen werden beide Arten nachgewiesen [@meilink2015genetic]. In Bereichen mit ausgesetzten italienischen Kammmolchen wurde ein Rückgang des nördlichen Kammmolches dokumentiert. (Niederlande: @meilink2015genetic; Genf: @arntzen1999geneva, Deutschland: )

## Modellierung der Populationsdynamik
Sowohl in der Förderung von bedrohten Tierarten, als auch in der Bekämpfung von Schadorganismen sind fundamentale Kenntnisse der Populationsdynamik hilfreich. Die Populationsdynamik beschreibt Faktoren wie Entwicklungsstadien, Ausbreitungsverhalten, Fortpflanzung und Sterblichkeit und bringt diese in einen Zusammenhang. Für solche Modellierungen werden häufig statistische oder mathematische Modelle verwendet. @vimercati2021cost zeigt an einem Beispiel in Südafrika auf, wie Populationsmodelle die gezielte Bekämpfung von invasiven Amphibien und den Mitteleinsatz verbessern können. Dies Modelle lassen grundsätzlich Aussagen auf Systemebene zu. @vimercati2017integrating ergänzen bestehende mathematische Modelle um den Landschaftswiderstand um die effektive Ausbreitung in einer konkreten räumlichen Umgebung zu simulieren. Dennoch bleibt die konkrete, räumliche Ausprägungen unberücksichtigt. Aspekte wie Wanderhindernisse und Vernetzungskorridore können die Populationsdynamik in einer realen Welt entscheidend beeinflussen.


Fragen zum generellen Wachstum der Population, zu Wanderdistanzen oder auch zur Besiedelung von neuen Lebensräumen können bearbeitet werden. Zuweilen stellen sich in diesen Prozessen jedoch Fragen räumlicher Art, welche auch die Aussagekraft der Modelle schmälert. Welche Wege verwenden die Tiere konkret um ein Gebiet zu besiedeln? In Teilpopulationen mit sehr wenigen Individuuen, treffen sich diese überhaupt und können Nachfahren hervorbringen oder sind die durch die räumlichen Gegebenheiten getrennt?





## Modellierung der Wanderungen
Gemäss @sinsch2014movement sind die Ausbreitung einer Population sowohl auf individuelles Wanderverhalten, als auch auf ökologische Aspekte des Lebensraumes zurück zu führen. Abschätzung der Gendrift anhand Genanalysen lassen erahnene, dass Fang- Wiederfang- Experimente und Beobachtungsdaten das Wanderverhalten  von Amphibien klar unterschätzen. Dabei scheint die bremsende Wirkung unterschiedlicher Landschaften zwar die Vernetzungswege zu beeinflussen aber kaum die Vernetzung selber behindern. In @sinsch2017wandern ist von einem Faktor 10 zwischen feldherpetologisch ermittelten Wanderdistanzen und genetischen Schätzungen (400-1200m VS. 10x mehr)
--> Für die Konnektivität reichen wenige Individuuen pro Generation. Seltene Ereignisse sind mit Beobachtungen schwer nachzuvollziehen. die Daten stellen also einen Durschnittswert dar, während einzelne Ausreisser für die Ausbreitung der Art ausreichen und die Erhaltung von Metapopulationen.



## Italienischer Kammmolch (Triturus carnifex)
Der italienische Kammmolch ist in der Schweiz heimisch und wird hier deswegen nicht als Neozoon bezeichnet. Die Herkunft des Italienischen Kammmolches liegt, wie der Name schon andeutet, südlich der Alpen. Es gibt mehrere Vorkommen des italienischen Kammmolches nördlich der Alpen, doch gehen diese nicht auf natürliche Ausbreitungsprozesse zurück (*Literatur*).

# Material und Methoden
## Untersuchungsgebiet
Das Untersuchungsgebiet besteht aus einem 10 * 10 km grossen Quadrat in der Nordwestecke der Schweiz. Es reicht bis an die Kantonsgrenze zu Basel-Stadt im Norden sowie an die Landesgrenze zu Frankreich im Westen. Es deckt auf Schweizer Seite die Gemeinden Allschwil, Biel-Benken, Binningen, Bottmingen und Oberwil ab. Am Rand des Untersuchungsgebietes liegen Basel-Stadt und Franzöischer Boden. Diese Gebiete werden grösstenteils ausgeschlossen. Sie liegen peripher und spielen vermutlich für den Untersuchungszweck eine untergeordnete Rolle. Zudem sind in Frankreich keine vergleichbaren Daten zur Bodenbedeckung vorhanden. eine Ausnahme ist die französische Gemeinde Neuwiller. Diese liegt zwischen den Gemeinden Allschwil und Biel-Benken und liegt somit recht zentral im Untersuchungsgebiet. Das Ausschliessen dieser Gemeinde könnte die Aussagekraft des Modells stark einschränken. Aus diesem Grund wurde diese Gemeinde in das Modell integriert. Die benötigten Oberflächendaten wurden hier anhand der 1:25'000 er Landeskarte der Schweiz von Hand grob abdigitalisiert. Erkennbare Strukturen, wie Gebäude, Siedlung, Strassen, Wälder, Landwirtschaftsland und Gewässer wurden dabei berücksichtigt. Die Körnung ist deutlich gröber wie die Daten der amtlichen Vermessung.

## Modell
Die Beschreibung des konzeptionellen Modells erfolgt in einem UML- Aktivitätsdiagram und über das ODD- Protokoll. In den folgenden Absätzen, wird die Funktionsweise des Modells beschrieben. Um die funktionsfähigkeit des Modell zu erhalten und zu verbessern, werden viele Lebensabschnitte der Kammmolche stark vereinfacht dargestellt. Das Ziel dieses Modells ist es darzustellen in welchen Gebieten sich die Kammmolche ausbreiten und eine Vorstellung über die Populationsgrösse zu erhalten. Dazu werden Sterblichkeiten der einzelnen Entwicklungsstadien implementiert sowie eine jährliche Sterblichkeit der adulten Tiere. Die saisonale Wanderbewegung ist stark vereinfacht dargestellt, da sie weder  Auswirkungen auf die Ausbreitungstätigkeit noch auf die Überlebenswahrscheinlichkeit der Tiere mit sich bringt. hingegen werden spezielle Ausbreitungsaktivitäten modelliert, welche für die Besiedelung neuer Gewässer entscheidend ist.


### Zweck
Zweck des Modells ist die Untersuchung der Populationsdynamik. Dazu werden die Wanderbewegungen im Raum und die Entwicklungsstadien simuliert.


### zeitliche Auflösung
Das Modell arbeitet in Zählschritten, jeder Schritt beträgt einen Tag. Als Beginn wird der angenommene Aussetzungszeitpunkt der Kammmolche verwendet und als Enddatum der 31.12.2049. 

### Bodenoberfläche
Informationen über die Bodenoberfläche dienen der Verbesserung von Wanderbewegungen sowie der Darstellung. Die Daten stammen von der amtlichen Vermessung des Kanton Basel-Landschaft und sind über einen Downloaddienst frei verfügbar. Die Vektordaten sind in einer hohen Genauigkeit erfasst und klassifiziert. Die Kategorien sind in Tabelle \@ref(tab:bobe) aufgelistet.

```{r tab_bobe, echo=FALSE}
Code <- c(0,1,2,3,4,5,6,7,8,9,10,11,12,13,14,15,16)
Bezeichnung <- c('Acker, Wiese, Weide','Bahn','fliessendes Gewässer','Gartenanlage','Gebäude','Reben','stehendes Gewässer','Strasse, Weg','Trottoir','übrige befestigte','übrige bestockte','übrige humusiert','übrige Intensivkultur','Verkehrsinsel', 'Wald', 'Waldstrasse', 'Wasserbecken')
tab<-cbind(Code,Bezeichnung)
knitr::kable(tab,caption='Klassifizierung der Bodenoberfläche',label='bobe')
```


### Agenten
Das Modell bildet die Entwicklungszyklen und die Stadien der Kammmolche nach. Der Entwicklungszyklus beinhaltet im zeitlichen Ablauf die Stadien Eier, Larven, Juvenile und Adulte Tiere. Die Entwicklungsstadien werden alle als eigene Spezies implementiert. Beim Übergang von einem Stadium ins nächste wird das Individuum aus dem Modell entfernt und ein Individuum des neuen Stadiums geschaffen. Dabei werden die Attribute "Geschlecht" und "Fortpflanzungsgewässer" jeweils an die nächste Generation weitergegeben. Die Sterblichkeit der einzelnen Stadien wird an dieser Stelle implementiert. Erreicht ein Individuum aufgrund der Streblichkeit das neue Stadium nicht wird es aus dem Modell entfernt ohne, dass ein neues Stadium entsteht.



## Daten
### Bodenbedeckung
Kanton BL WMS Layer. Verfügbare Typen: ----
Loch in Frankreich anhand 1:25'000 er Landeskarte grob abdigitalisiert. grössere Strassen, Wald, alle Bäche, alle Weiher, Häuser mit Standardrechteck ungefähr. Umgebung um Häuser: Gartenanlage, Rest: Acker, Wiese, Weide

### Zähl- und Messdaten



## Parameter, Sensitivitätsanalyse und Kalibrierung




## Validierung


# Resultate






# Literaturverzeichnis
