---
title: "Untersuchung der Dynamik einer Population der invasiven Italienischer Kammmolche (Triturus carnifex) in Allschwil und Überprüfung der Wirksamkeit von Bekämpfungsmethoden anhand eines agentenbasierten Modellansatzes"
author: "Philipp Franke"
date: "2023-02-07"
output:  bookdown::pdf_document2

bibliography: literatur.bib

toc-title: "Inhaltsverzeichnis"
---

<!-- Einführung Rmarkdown Unigis: https://unigis-salzburg.github.io/Opt_AppDev-R/
Installation TinyTex:
 ```install.packages('tinytex')
 tinytex::install_tinytex()
 install.packages('rmarkdown')
 ```
-->

```{r setup, include=FALSE}
knitr::opts_chunk$set(echo = TRUE)
```


```{r, include=FALSE}
options(tinytex.verbose = TRUE)
```

# Einleitung

## Eingeschleppte Arten
Eingeschleppte Arten gehören gemäss @clavero2005invasive zu den stärksten Gefährdungsursachen bei Tieren auf der roten Liste der internationeln Union zur Bewahrung der Natur (IUCN). Dabei werden für 54% der untersuchten, ausgestorbenen Arten zumindest eine teilweise Ursache in standortfremden Arten ermittelt. @blackburn2019alien ermittelt invasive Spezies als Hauptursache für das Aussterben von 25.5% von kürzlich ausgestorbenen Pflanzenarten und 33.4% für die untersuchten Tierarten. Die effektive Bekämpfung von invasiven Species ist demnach eine notwendige Massnahme um dem Aussterben von Arten entgegen zu wirken.

Amphibien sind besonders von der Einschleppung invasiver Species betroffen, da viele Amphibienarten stark rückläufige Populationen aufweisen. Die rote Liste der Amphibien der Schweiz [@schmidt2005rote] weist 70% der vorkommenden Amphibienarten (14 von 20 Arten) einen Gefähdrungsstatus zu. Gründe dürften im Landschaftswandel liegen [@schmidt2015amphibien], welcher das Vorkommen von geeigneten Brutgewässern stark verändert hat. 

Im vorliegenden Fall treffen der heimische Nürdliche Kammmolch (Triturus cristatus) und der eingeführte Südliche Kammmolch (Triturus carnifex) aufeinander. Beide Arten sind auf der roten Liste der Schweiz als stark gefährdet eingestuft [@schmidt2005rote]. Während der Italienische Kammmolch natürlicherweise nur auf der Alpensüdseite vorkommt, besiedelt der Nördliche Kammmolch weite Teile Europas nördlich der Alpen. Die Alpen wirken als natürliche Barriere. Die Vorkommen der südlichen Art auf der Alpennordseite sind in den meisten Fällen auf Verschleppungen zurückzuführen, einzig in einer schmale Kontaktzone östlich der Alpen besteht eine natürliche Kontaktzone [@meilink2015genetic]. In Bereichen mit eingeschleppten italienischen Kammmolchen, wurde ein Rückgang des nördlichen Kammmolches dokumentiert. (Niederlande: @meilink2015genetic; Genf: @arntzen1999geneva, Deutschland: )

## Modellierung der Populationsdynamik
Dynamik untersucht mit mathemathischen Modellen: @caudera2021mathematical, @la2017understanding hasen und kaninchen. Fische, berücksichtigung der räumlichen Anordnung ABM: @della2014simulating 

Sowohl in der Förderung von bedrohten Tierarten, als auch in der Bekämpfung von Schadorganismen sind fundamentale Kenntnisse der Populationsdynamik hilfreich. Die Populationsdynamik beschreibt Faktoren wie Entwicklungsstadien, Ausbreitungsverhalten, Fortpflanzung und Sterblichkeit und bringt diese in einen Zusammenhang. Für solche Untersuchungen werden häufig statistische oder mathematische Modelle verwendet. @vimercati2021cost zeigt an einem Beispiel in Südafrika auf, wie Populationsmodelle die gezielte Bekämpfung von invasiven Amphibien und den Mitteleinsatz verbessern können. Dies Modelle lassen grundsätzlich Aussagen auf Systemebene zu. @vimercati2017integrating ergänzen bestehende mathematische Modelle um den Landschaftswiderstand um die effektive Ausbreitung in einer konkreten räumlichen Umgebung zu simulieren. Dennoch bleibt die konkrete, räumliche Ausprägungen unberücksichtigt. Aspekte wie Wanderhindernisse und Vernetzungskorridore können die Populationsdynamik in einer realen Welt entscheidend beeinflussen.

Agentenbasierte Modellierungsansätze bieten Möglichkeiten um die Modelle mit räumlichen Gegebenheiten und einer vielzahl von Verhaltensweisen und -Regeln zu ergänzen [@deangelis2014individual]. So entstehen Modelle, welche die Entscheidungsstrukturen in biologischen Systemen nachbilden, vor allem wenn sie mit stochastischen Elementen ergänzt werden.


## Modellierung der Wanderungen
Gemäss @sinsch2014movement sind die Ausbreitung einer Population sowohl auf individuelles Wanderverhalten, als auch auf ökologische Aspekte des Lebensraumes zurück zu führen. Abschätzung der Gendrift anhand Genanalysen lassen erahnene, dass Fang- Wiederfang- Experimente und Beobachtungsdaten das Wanderverhalten  von Amphibien klar unterschätzen. Dabei scheint die bremsende Wirkung unterschiedlicher Landschaften zwar die Vernetzungswege zu beeinflussen aber kaum die Vernetzung selber behindern. 
Die genetische Vernetzung und damit die Ausbreitungsmöglichkeiten von Amphibien wird nicht hauptsächlich durch regelmässigen Austausch von Individuen sichergestellt, sondern zu einem hohen Grad von einzelnen Individuen mit stark erhöhter Wanderleistung [@sinsch2017wandern]. @sinsch2017wandern spricht von einem Faktor 10 zwischen feldherpetologisch ermittelten Wanderdistanzen und genetischen Schätzungen (400-1200m VS. 10x mehr)
--> Für die Konnektivität reichen wenige Individuuen pro Generation. Seltene Ereignisse sind mit Beobachtungen schwer nachzuvollziehen. die Daten stellen also einen Durschnittswert dar, während einzelne Ausreisser für die Ausbreitung der Art ausreichen und die Erhaltung von Metapopulationen.


## Italienischer Kammmolch (Triturus carnifex)
Das im Rahmen dieser Masterarbeit entwickelte Modell bildet die individuellen Lebenszyklen der Kammmolche nach. Für die Nachbildung der individuellen Lebensgeschichten der Kammmolche ist ein einigermassen tiefgehendes Verständnis der Lebensweise notwendig. Hier werden wesentliche Aspekte der Biologie von kammmolchen zusammengefasst. Die Lebensweisen von Italienischem Kammmolch (Triturus carnifex) und Nördlichem Kammmolch (Triturus cristatus) ähneln sich zuweilen stark, andere Aspekte sind nur von einer Art detailliert bekannt. Für die vorliegende Arbeit werden wissenschaftliche Erkenntnisse von beiden Arten meist als gleichbedeutend aufgefasst.

### Jahreszyklus
Kammmolche sind für die Fortpflanzung auf stehende Gewässer angewiesen. Adulte Tiere verbringen grosse Teile des Jahres an Land und wandern im Vorfrühling in die Gewässer. Die Gewässertreue bei adulten Tieren ist dabei sehr ausgeprägt. In einem Fang-Wiederfang-Experiment von @kupfer2000population wird lediglich einem Individuum von 82 wiedergefangenen Tieren ein Gewässerwechsel nachgewiesen, was `r round(100/82,2)` Prozent entspricht. Nach der Fortpflanzung verlassen die Tiere die Gewässer und verbringen das restliche Jahr an Land. Dazu suchen sie häufig Gehölze oder andere Strukturen mit einem guten Angebot an Verstecken auf. Häufig liegen diese Verstecke in mur wenige Meter von den Gewässernentfernt. Nur wenige Individuen nehmen weitere Weg in Kauf um Verstecke in einer Distanz bis zu wenigen hundert Meter zu erreichen [@stoefer2001zeitliche].

### Entwicklungsstadien
Die Weibchen legen 200-400 Eier [@meyer2009schlangenspuren]. Aufgrund eines genetischen Phänomens stoppt bei der Hälfte der Eier die Entwicklung und die Embryonen sterben ab. Grund dafür sind unterschiedliche Ausprägungen des Chromosom 1. Embryonen, welche zwei gleichartige Chomosomen 1 besitzen, sterben demnach ab und Individuen mit beiden unterschiedlichen Ausprägungen sind überlebensfähig [@horner1985normal]. Die Mortalität der geschlüpften Larven ist ebenfalls relativ hoch, lediglich 5% der Larven erreichen die Metamorphose. Vieles spricht für eine dichteabhängige Sterblichkeit im Larvenstadium (persönliche Informationen B. Schmidt, @van2007body, @schabetsberger1995alpine). Insbesondere der hohe Energiebedarf dürfte zu einem starken Konkurrenzdruck bei der Nahrungsbeschaffung führen. @schabetsberger1995alpine schätzt in einem alpinen Karstsee von rund 40'000 m2 die Anzahl Larven von T. alpestris nach einem ausserordentlichen warmen Sommer auf 30'000, was ein Maximalwert für diesen Standort darstellen dürfte.

### Wanderungen
Für die Nördlichen Kammmolche wird eine hohe Brutgewässertreue ermittelt [@jehle2007wanderleistung, @mori2017twenty], was bedeutet, dass Eier in demselben Weiher gelegt werden, in dem das Tier selbst geschlüpft ist. Generell wird die Ausbreitung der Population auf andere Gewässer sowie der genetische Austausch zwischen mehreren entfernten Populationen nur durch wenige Individuen vollbracht [@sinsch2017wandern]. Zudem bestehen Hinweise darauf, dass hauptsächlich juvenile Kammmolche wandern und neue Brutgewässer besiedeln.[@kupfer2000population]
@kupfer2000population fing `r round(100/83,1)`% der adulten Kammolche (1 von 83) in einem anderen Gewässer und 13 von 35 (`r round(1300/35,1)`%) der Juvenilen.
Mehrere Sinne sind an der Orientierung beteiligt. Die geruchliche Wahrnehmung wird dabei als wichtiger Sinn erachtet für die Orientierung auch über grössere Distanzen [@weiss2021olfaction]. Amphibien halten sich generell an Land an Stellen mit hoher Feuchtigkeit auf. In diesem Modell werden die Gebiete, durch welche die Tiere Wandern als Gradienten der Feuchtigkeit modelliert.

Gemäss der Methode der Landschaftsumrisse [@https://doi.org/10.1111/j.1523-1739.2004.00263.x] werden hier konzentrische Kreise um unterschiedliche Bodenbedeckungstypen gelegt um die Eignung als Vernetzungslebensraum abzubilden.10, 100 und 200m Puffer an gewässern und wald. befestigte Gebiete und gebäude abgezogen.





# Material und Methoden
## Untersuchungsgebiet
Das Untersuchungsgebiet besteht aus einem 10 * 10 km grossen Quadrat in der Nordwestecke der Schweiz. Es reicht bis an die Kantonsgrenze zu Basel-Stadt im Norden sowie an die Landesgrenze zu Frankreich im Westen. Es deckt auf Schweizer Seite die Gemeinden Allschwil, Biel-Benken, Binningen, Bottmingen und Oberwil ab. Am Rand des Untersuchungsgebietes liegen Basel-Stadt und Franzöischer Boden. Diese Gebiete werden grösstenteils ausgeschlossen. Sie liegen peripher und spielen vermutlich für den Untersuchungszweck eine untergeordnete Rolle. Zudem sind in Frankreich keine vergleichbaren Daten zur Bodenbedeckung vorhanden. eine Ausnahme ist die französische Gemeinde Neuwiller. Diese liegt zwischen den Gemeinden Allschwil und Biel-Benken und liegt somit recht zentral im Untersuchungsgebiet. Das Ausschliessen dieser Gemeinde könnte die Aussagekraft des Modells stark einschränken. Aus diesem Grund wurde diese Gemeinde in das Modell integriert. Die benötigten Oberflächendaten wurden hier anhand der 1:25'000 er Landeskarte der Schweiz von Hand grob abdigitalisiert. Erkennbare Strukturen, wie Gebäude, Siedlung, Strassen, Wälder, Landwirtschaftsland und Gewässer wurden dabei berücksichtigt. Die Körnung ist deutlich gröber wie die Daten der amtlichen Vermessung.

## Modell
Die Beschreibung des konzeptionellen Modells erfolgt in einem UML- Aktivitätsdiagram und über das ODD- Protokoll. In den folgenden Absätzen, wird die Funktionsweise des Modells beschrieben. Um die funktionsfähigkeit des Modell zu erhalten und zu verbessern, werden viele Lebensabschnitte der Kammmolche stark vereinfacht dargestellt. Das Ziel dieses Modells ist es darzustellen in welchen Gebieten sich die Kammmolche ausbreiten und eine Vorstellung über die Populationsgrösse zu erhalten. Dazu werden Sterblichkeiten der einzelnen Entwicklungsstadien implementiert sowie eine jährliche Sterblichkeit der adulten Tiere. Die saisonale Wanderbewegung ist stark vereinfacht dargestellt, da sie weder  Auswirkungen auf die Ausbreitungstätigkeit noch auf die Überlebenswahrscheinlichkeit der Tiere mit sich bringt. hingegen werden spezielle Ausbreitungsaktivitäten modelliert, welche für die Besiedelung neuer Gewässer entscheidend ist.


### Zweck
Zweck des Modells ist die Untersuchung der Populationsdynamik. Dazu werden die Wanderbewegungen im Raum und die Entwicklungsstadien simuliert.


### zeitliche Auflösung
Das Modell arbeitet in Zählschritten, jeder Schritt beträgt einen Tag. Als Beginn wird der angenommene Aussetzungszeitpunkt der Kammmolche verwendet und als Enddatum der 31.12.2049. 

### Bodenoberfläche
Informationen über die Bodenoberfläche dienen der Verbesserung von Wanderbewegungen sowie der Darstellung. Die Daten stammen von der amtlichen Vermessung des Kanton Basel-Landschaft und sind über einen Downloaddienst frei verfügbar. Die Vektordaten sind in einer hohen Genauigkeit erfasst und klassifiziert. Die Kategorien sind in Tabelle \@ref(tab:bobe) aufgelistet.

```{r tab_bobe, echo=FALSE}
Code <- c(0,1,2,3,4,5,6,7,8,9,10,11,12,13,14,15,16)
Bezeichnung <- c('Acker, Wiese, Weide','Bahn','fliessendes Gewässer','Gartenanlage','Gebäude','Reben','stehendes Gewässer','Strasse, Weg','Trottoir','übrige befestigte','übrige bestockte','übrige humusiert','übrige Intensivkultur','Verkehrsinsel', 'Wald', 'Waldstrasse', 'Wasserbecken')
tab<-cbind(Code,Bezeichnung)
knitr::kable(tab,caption='Klassifizierung der Bodenoberfläche',label='bobe')
```


### Agenten
Das Modell bildet die Entwicklungszyklen und die Stadien der Kammmolche nach. Der Entwicklungszyklus beinhaltet im zeitlichen Ablauf die Stadien Eier, Larven, Juvenile und Adulte Tiere. In den ersten Stadien (als Ei und Larve) sind Kammmolche an ihr Gewässer gebunden und unternehmen keine Wanderungen. Aus Gründen der Performance wurden diese Stadien nicht als einzelne Individuen modelliert. Es werden jeweils ausgehend vom Muttertier eine Entität kreiert, welche das Stadium "Ei" oder "Larve" annehmen kann und die Anzahl Individuen als nummerisches Attribut enthält. Die Sterblichkeit wird hier nicht in Form eines einmaligen, zufälligen Ereignisses für jedes Individuum durchgeführt, sondern als Reduktion der Anzahl Individuen. Dieser Übergang von agentenbasiertem Modell zu einem formelbasierten Modellansatz stammt, stark vereinfacht, aus @WALLENTIN2017165. Als Schalter für den Wechsel zwischen den Modellparadigmen bietet sich hier der Übergang zwischen den Stadien an.

Der Übergang zwischen den Entwicklungsstadien geschieht nach dem Kalender. Bei Überschreiten der Zeitdauer, welche für jedes Stadium festgelegt ist, gehen die betroffenen Tiere ins nächste Stadium über. Die Sterblichkeit wird in allen Stadien hier platziert. Jedes Individuum wird entweder in das nächste Stadium befördert oder es stirb. Die Wahrscheinlichkeiten für diesen Übertritt entstammt aus der Literatur.

### Modellkonzepte
Ausbreitung
Vermehrung
Sensing


## Daten
### Bodenbedeckung
Kanton BL WMS Layer. Verfügbare Typen: ----
Loch in Frankreich anhand 1:25'000 er Landeskarte grob abdigitalisiert. grössere Strassen, Wald, alle Bäche, alle Weiher, Häuser mit Standardrechteck ungefähr. Umgebung um Häuser: Gartenanlage, Rest: Acker, Wiese, Weide


## Vernetzungskorridore
@https://doi.org/10.1111/j.1523-1739.2004.00263.x Lebensraumumrisse. Im GIS modelliert. Annahme: Eher feuchte Regionen werden für Wanderungen bevorzugt. Puffer um Gewässer und Wald von 10, 100 und 200 Metern. 

### Zähl- und Messdaten



## Parameter, Sensitivitätsanalyse und Kalibrierung




## Validierung


# Resultate






# Literaturverzeichnis
